臺灣高等法院臺中分院刑事判決　　　　96年度上易字第1205號
上　訴　人　臺灣南投地方法院檢察署檢察官
被　　　告　乙○○
選任辯護人　林益輝律師
上列上訴人因被告詐欺案件，不服臺灣南投地方法院九十五年度
易字第五九九號，中華民國九十六年五月二十三日第一審判決（
起訴案號：臺灣南投地方法院檢察署九十五年度偵緝字第一三六
號），提起上訴，本院判決如下：
    主  文
上訴駁回。
    理  由
一、本案經本院審理結果，認第一審判決被告乙○○（以下簡稱
    為被告）無罪，其理由並無不當，應予維持，並引用第一審
    判決書所記載之理由（如附件）。
二、本案公訴人係以下列理由，不服原審判決而提起上訴，即：
（一）本案告訴人丁○○與被告所簽立之最原始契約即民國（下
      同）八十六年一月二十六日期之不動產買賣契約書，上面
      書寫之字跡相當工整，更改部分也都有蓋印章，被告部分
      亦是蓋用印章，但告訴人丁○○則是蓋手印，如上開買賣
      契約之發動人是告訴人丁○○，其決定要以房、地來抵銷
      五百萬元之債權，應不可能只在契約書上蓋上指印；另從
      簽訂上開買賣契約對何方有利益之角度觀之，本案告訴人
      丁○○簽訂上開買賣契約之後，並沒有獲得任何好處，反
      之，被告已將上開價值五百萬元的房、地向銀行抵押貸款
      三百多萬元，之後被告又以五百萬元之價格將上開房、地
      賣給告訴人丁○○，顯然只有被告才會因此而獲得利益，
      亦即只有被告才有推銷上開房屋之動機；再參酌被告係代
      書，可以拿出空白的不動產買賣契約書以供填寫，且上開
      不動產買賣契約書之書寫字跡非常工整，並與告訴人丁○
      ○在上開契約書所留存之筆跡資料不符，由上開事證，堪
      認上開不動產買賣契約書之手寫文字部分，應是由被告所
      書寫。本案被告係代書業者，對於不動產買賣契約書內之
      權利義務事項，應知之甚詳，而系爭不動產買賣契約書又
      係被告繕寫製作，依據雙方於民國（下同）八十六年一月
      二十六日所簽訂之上開土地房屋買賣契約書第五條有明訂
      「本件買賣標的物，如有出賣、抵押權、典權、地上權及
      其他項權利設定或有受強制執行、假扣押、假處分之登記
      或有其他來歷不明以及糾紛者，應於本件手續登記日期前
      由甲方（即被告）負責全部撤銷或解決清楚，甲方應負擔
      保買賣標的物確無瑕疵責任」乙情以觀，堪信被告於簽訂
      上開買賣契約當時，確有隱瞞系爭不動產早已設定抵押權
      之事實，否則買賣契約何不將該段內容刪除。
（二）被告於東窗事發後，亦親自簽立切結書載明確有「故意欺
      騙買方丁○○」之行為，此情有切結書影本附卷可據。雖
      被告辯稱此係遭受告訴代理人丙○○等人綁架而被迫簽訂
      ，其妻林秋雲在當日有向南投縣政府警察局埔里分局愛蘭
      派出所報案云云，但該派出所當時並未對相關人員製作筆
      錄或移送偵辦，僅於警員工作紀錄簿記載雙方係財務糾紛
      ；且被告在當時既可撥打電話給其太太，並通知警員前來
      ，顯見被告當時並未被施強暴脅迫，應該還有自由意識能
      力。是上開切結書之內容，應屬被告之真意，而可採為證
      據。
（三）本案告訴代理人丙○○在原審法院以證人身分所為之證詞
      ，雖非出於本身經歷，而係聽聞自告訴人丁○○之陳述，
      但告訴人丁○○已於日前死亡，無法使其立於證人之身分
      而為證述，則本案告訴代理人丙○○在原審法院以證人身
      分所為之證詞，自可採為對被告論罪之證據。
三、第查：
（一）本案被告與告訴人丁○○於八十六年一月二十六日所簽訂
      之不動產買賣契約書，其中第五條係記載：「本件買賣標
      的物，如有出賣、抵押權、典權、地上權及其他他項權利
      設定或有受強制執行、假扣押、假處分之登記或有其他來
      歷不明以及糾紛者，應於本件手續登記日期前由甲方負責
      全部撤銷或解決清楚，甲方應負擔保買賣標的物確無瑕疵
      責任」等文字；而上開契約書第四條關於辦理買賣登記手
      續之日期，則並未填載；另上開契約書第十條則係約定雙
      方違約之處罰；以上各情有公訴人亦是認為真正之八十六
      年一月二十六日期之不動產買賣契約書影本一件在卷可稽
      （見他字偵卷第五六至五九頁）。依據上開不動產買賣契
      約書，並無被告於上開簽約期日，有向告訴人丁○○保證
      雙方買賣之房屋及土地並未設定抵押權之記載；而係約定
      如有設定抵押權，應由被告負責於日後辦理所有權移轉登
      記之前予以塗銷；如未能塗銷，依據上開不動產買賣契約
      書第十條之約定，除買賣契約應該解除之外，被告應將新
      台幣（下同）五百萬元之價金退還給告訴人丁○○，並另
      賠償告訴人丁○○五百萬元之違約金。上開第五條契約文
      字之記載，與一般已經設定抵押權或他項權利之不動產之
      買賣契約文字記載，並無不同之處，亦與民法所規定之不
      動產出賣人應負瑕疵擔保責任無違。即使買賣之不動產在
      簽約當時並未設定擔保物權或有其他權利負擔，買受人為
      求權利義務約定之明確，及防止出賣人在辦理所有權移轉
      登記之前又在雙方簽約買賣之不動產設定負擔，亦鮮少會
      刪除上開瑕疵擔保之契約文字。上開約定係對買受人即告
      訴人丁○○之保障，無論告訴人丁○○在簽約當時是否知
      悉所買受之不動產已有設定抵押權，均無予以刪除之理由
      。本案公訴人認依上開不動產買賣契約書第五條未予以刪
      除之事實，即可證明被告於八十六年一月二十六日與告訴
      人丁○○簽訂上開不動產買賣契約書之時，已有隱瞞先前
      抵押權設定之事實，此部分認定尚屬臆測，為本院所不採
      。
（二）又經本院向南投縣埔里地政事務所函查結果，雖因九十五
      年以前之土地、建物登記簿謄本申請書，現已依檔案分類
      及保存年限之規定予以銷燬，致無法查得告訴人丁○○及
      告訴代理人丙○○自上開不動產買賣契約書訂立之後，以
      至九十五年以前，其等有無向南投縣埔里地政事務所申請
      核發系爭土地、建物登記簿謄本之紀錄，及其申請核發情
      形；此情有南投縣埔里地政事務所九十六年八月十三日埔
      地一字第○九六○○一一二○二號函在卷可稽（見本院卷
      宗第三九頁）。惟本案被告賣給告訴人丁○○之房屋及土
      地，係被告甫於八十五年七月二十二日因向法院民事執行
      處應買而於同年八月五日辦理登記為所有權人；另被告亦
      在其與告訴人丁○○簽訂上開不動產買賣契約書之前，於
      八十五年八月二十八日即已以系爭土地、建物向台新國際
      商業銀行辦理最高限額三百七十二萬元之抵押權設定登記
      ；此情均有系爭土地、建物之登記簿謄本附卷足憑（見偵
      緝字偵卷第二七至三八頁）。上開不動產買賣係五百萬元
      之交易，金額不少；且雙方所買賣之土地、建物之登記簿
      謄本，告訴人丁○○在簽約前後，隨時均可向南投縣埔里
      地政事務申請核發；而依據情理，不動產買賣契約之買受
      人為確定出賣人確係所有權人，及其所買受之不動產面積
      是否與約定相符，以及所買受之不動產有無設定權利負擔
      ，亦幾無不先向地政機關申請核發所買受之土地、建物之
      登記簿謄本而為查證之情形；尤其系爭土地、建物係被告
      在與告訴人丁○○簽訂不動產買賣契約之前，甫向法院應
      買而取得，亦即被告先前並無長久使用上開不動產之外觀
      及事實，則為確信被告是否有權處分，告訴人丁○○尤有
      向地政機關申請核發土地、建物登記簿謄本之必要；而告
      訴人丁○○是否向地政機關申請核發土地、建物登記簿謄
      本，亦非被告所得左右；在此情形，謂被告會故意向告訴
      人丁○○隱匿上開土地、建物已經設定抵押權之事實，已
      難認與情理相符。再者，本案告訴人丁○○與被告所簽訂
      之上開不動產買賣契約書第四條，本係關於辦理買賣登記
      手續（即辦理所有權移轉登記）約定日期之定型化契約文
      句，其中關於辦理買賣登記手續之約定日期既未填載，顯
      然告訴人丁○○當時並無要求被告於短期間辦理所有權移
      轉登記之意。如再參酌上開契約書第三條有約定被告必須
      負擔八十八年一月二十六日之前之土地增值稅，及證人丙
      ○○於原審法院審理時，亦證稱：因當時家中有發生一些
      事情，所以告訴人丁○○就說房子暫時不過戶，後至八十
      八年五月才辦理過戶等情（見原審卷宗第八三頁）以觀，
      益堪認定告訴人丁○○在與被告簽訂上開不動產買賣契約
      書之時，應已預定要到二年後之八十八年間才要請求被告
      辦理所有權移轉登記。而本案被告與告訴人丁○○於八十
      六年一月二十六日所簽訂之不動產買賣契約書，其中第五
      條既已約定：「本件買賣標的物，如有出賣、抵押權、典
      權、地上權及其他他項權利設定或有受強制執行、假扣押
      、假處分之登記或有其他來歷不明以及糾紛者，應於本件
      手續登記日期前由甲方負責全部撤銷或解決清楚，甲方應
      負擔保買賣標的物確無瑕疵責任」等文字，上開契約書第
      十條並有約定違約之處罰，且二年之期間並非短暫，則謂
      被告於八十六年一月二十六日與告訴人丁○○簽訂上開不
      動產買賣契約書之時，會有故意向告訴人丁○○隱匿上開
      土地、建物已經設定抵押權之動機，此部分亦屬無據之推
      測。
（三）雖本案告訴代理人丙○○於原審法院審理時，以證人身分
      證稱：被告在簽約之時及在此後，均未向告訴人丁○○及
      其告知上開房屋、土地已經設定抵押權之事，其等係至九
      十一年間，因為被告未能續繳抵押貸款本息，經過台新國
      際商業銀行之告知，其等才知悉此情等語。惟本案被告係
      於八十六年一月二十六日與告訴人丁○○簽訂上開不動產
      買賣契約書，其說明已如上述；其後被告係於八十八年五
      月一日將系爭土地及建物辦理所有權移轉登記給告訴代理
      人丙○○，此情亦有系爭土地、建物之登記簿謄本附卷可
      憑；而本案告訴人丁○○亦有在八十六年間之後，長期遷
      至上開買受之房屋居住，此情亦據本案告訴代理人丙○○
      於原審法院審理時以證人身分證述在卷。依據上開各情，
      謂本案告訴人丁○○在八十六年一月二十六日與被告簽約
      之前，及在此後以至八十八年五月一日實際辦理所有權移
      轉登記之時，歷經買賣簽約、遷入居住、及辦理所有權移
      轉登記等事，均怠於查證系爭土地及建物之所有權及他項
      權利設定變更之情形，需至九十一年間經台新國際商業銀
      行告知，才得知上情，此究係不合不動產交易常情之事。
      本案告訴代理人丙○○於原審法院審理時，以證人身分所
      證述：被告在簽約之時及在此後，均未向告訴人丁○○及
      其告知上開房屋、土地已經設定抵押權之事，其等係至九
      十一年間，因為被告未能續繳抵押貸款本息，經過台新國
      際商業銀行之告知，其等才知悉此情等語，縱係聽自現已
      死亡之告訴人丁○○之生前陳述，但此部分證詞是否可採
      ，除需證詞並無瑕疵可指之外，並需就其他方面調查，認
      與事實相符，上開證詞始得採為對被告論罪科刑之依據。
      就此而言，本案告訴代理人丙○○在原審法院審理時以證
      人身分所為之上開證詞並不合不動產交易常情，其理由已
      如上述。此外，依據證人李木煌在原審法院所證：「（問
      ：在九十二年十一月五日被告找你的時候，是否有發生什
      麼事情？）當天被告白天的時候就去了，然後到黃昏的時
      候，被告正要離開，我聽到有人喊救命，然後我看到有一
      個人在那邊等被告，後來就又電話聯絡找了很多人來」、
      「（問：來了很多人之後，對被告有何行為？）就押住被
      告，然後被告喊救命，我就跑出去，然後請對方坐，後來
      他就聯絡很多人」、「（問：該人電話聯絡的時候是否有
      押注被告？）答：該人該機車過來的時候，就押住被告」
      、「（問：等了多久才把被告帶離開？）很晚了，詳細的
      時間我不清楚，然後我也一併被帶走」、「（問：帶走的
      時候是如何帶走？）就是有好幾台車，大約有三台」、「
      （問：後來被告被押到何處？就是一間四樓的房子，是在
      議長的後面」、「（問：在房子裡面他們是否有要求被告
      做何事？）就是逼被告簽本票，其他的我就不知道」、「
      「（問：在那裡多久？）大約有兩個小時」、「（問：該
      處總共有多少人？）詳細的人數我不清楚，我只知道有人
      開賓士車，也有人拿手銬」、「（問：幾人拿手銬？）只
      有一付」、「他們還有輪班不讓被告離開」等情（見原審
      卷宗第七四至八○頁），被告辯稱：伊於九十二年十一月
      五日所簽立之切結書係受脅迫而簽立乙節，亦屬有據。至
      於警員據報到場之後，有無對相關人員製作筆錄或移送偵
      辦，此與被告當時有無向警員申告被害事實及訴請偵辦之
      態度有關，尚無從因其當時不願訴究及申告被害事實，或
      警方未為調查，即認定上開切結書關於坦承犯罪之內容為
      真實。又被告當場在簽立切結書之後亦有簽發本票，此情
      亦為本案告訴代理人丙○○所是認，則被告辯稱係被要求
      撥打電話請其配偶拿現金來換回本票，其配偶查覺有異因
      而報案乙節，應與情理無違，否則如僅意在簽立切結書及
      本票，目的已達之後，何須再留置被告？證人李木煌在原
      審法院審理時，亦證稱係被告之配偶報案，則公訴人以被
      告在當時仍有撥打電話給其配偶，並通知警員前來乙節，
      即認被告在簽立切結書當時並未遭受強暴脅迫，此部分亦
      不為本院所採取。此外，本案復無其他證據足堪認定本案
      告訴人丁○○及告訴代理人丙○○之指證確與事實相符，
      自無從僅憑其等之指證而遽入被告於罪。
四、綜上理由，原審判決以被告之犯罪不能證明，乃為被告無罪
    之判決，依法並無不合。公訴人仍以上開情詞提起上訴，指
    摘原審判決被告無罪不當，其上訴核無理由，應予駁回。
五、據上論斷，應依刑事訴訟法第三百七十三條、第三百六十八
    條，判決如主文。
本案經檢察官甲○到庭執行職務。
中　　華　　民　　國　　96　　年　　10　　月　　17　　日
            刑事第三庭  審判長法　官　王  增  瑜
                              法　官　梁  堯  銘
                              法　官　廖  柏  基
上列正本證明與原本無異。
不得上訴。
                              書記官　王  麗  英
中　　華　　民　　國　　96　　年　　10　　月　　17　　日
